ACORDAO-COMPLETO-2516673

ACÓRDÃO 1709/2022 ATA 8/2022 - PRIMEIRA CÂMARA

VISTOS, relatados e discutidos estes autos de tomada de contas especial instaurada pela Caixa Econômica Federal, em razão da de omissão no dever de prestar contas do Contrato de repasse CR.NR.0201907-01, firmado entre o Ministério das Cidades e Município de Uruçuí/PI;
ACORDAM os ministros do Tribunal de Contas da União, reunidos em sessão da 1ª Câmara, ante as razões expostas pelo relator, em:
9.1. excluir Debora Renata Coelho de Araújo (740.329.763- 68) e Valdir Soares da Costa (XXX.863.073-XX) da relação processual;
9.2. julgar irregulares as contas do Sr. Francisco Donato Linhares de Araújo Filho (XXX.680.863-XX) , com fundamento nos arts. 1º, inciso I, 16, inciso III, alíneas "a" e "c", da Lei 8.443/1992, c/c os arts. 1º, inciso I, 209, incisos I e III, do Regimento Interno do TCU;
9.3. condenar o responsável identificado no subitem anterior, com fundamento no art. 19, caput, da Lei 8.443/1992, c/c o art. 210 do Regimento Interno do TCU, ao pagamento da quantia a seguir especificada, com a fixação do prazo de 15 (quinze) dias, a contar das notificações, para comprovar, perante o Tribunal (art. 23, inciso III, alínea "a", da Lei 8.443/1992, c/c o art. 214, inciso III, alínea "a", do Regimento Interno) , o recolhimento das dívidas aos cofres do Tesouro Nacional, atualizadas monetariamente e acrescidas dos juros de mora, calculados a partir das datas discriminadas, até a data dos recolhimentos, na forma prevista na legislação em vigor, abatendo-se, na oportunidade, os valores eventualmente já ressarcidos;
	Valor original (R$) 
	Data da ocorrência

	78.000,00
	2/5/2008

9.4. aplicar ao Sr. Francisco Donato Linhares de Araújo Filho (XXX.680.863-XX) a multa prevista no art. 57 da Lei 8.443/1992, c/c o art. 267 do Regimento Interno, no valor de R$ 7.800,00 (sete mil e oitocentos reais) , com a fixação do prazo de 15 (quinze) dias, a contar da notificação, para comprovar, perante o Tribunal (art. 214, inciso III, alínea "a", do Regimento Interno) , o recolhimento da dívida aos cofres do Tesouro Nacional, atualizada monetariamente desde a data deste acórdão até a do efetivo recolhimento, se forem pagas após o vencimento, na forma da legislação em vigor;
9.5. julgar irregulares as contas do Sr. Francisco Wagner Pires Coelho (XXX.071.433-XX) , nos termos dos arts. 1º, inciso I, 16, inciso III, alínea "a", da Lei 8.443/1992, c/c os arts. 19 e 209, inciso I, da mesma Lei;
9.6. aplicar ao Sr. Francisco Wagner Pires Coelho (XXX.071.433-XX) a multa prevista no art. 58, inciso II, da Lei 8.443/1992 c/c o art. 268 do Regimento Interno do TCU, no valor de R$ 5.000,00 (cinco mil reais) , com a fixação do prazo de 15 (quinze) dias, a contar da notificação, para comprovar, perante o Tribunal (art. 214, inciso III, alínea "a", do Regimento Interno) , o recolhimento da dívida aos cofres do Tesouro Nacional, atualizada monetariamente desde a data deste acórdão até a do efetivo recolhimento, se forem pagas após o vencimento, na forma da legislação em vigor;
9.7. autorizar, desde logo, nos termos do art. 28, inciso II, da Lei 8.443/1992, c/c o art. 219, inciso II, do RITCU, a cobrança judicial das dívidas caso não atendida a notificação;
9.8. autorizar, desde logo, caso solicitado e o processo não tenha sido remetido para cobrança judicial, o pagamento das dívidas em até 36 (trinta e seis) parcelas mensais e consecutivas, nos termos do art. 26 da Lei 8.443/1992, c/c o art. 217 do Regimento Interno/TCU, fixando-se o vencimento da primeira parcela em 15 (quinze) dias, a contar do recebimento da notificação, e o das demais a cada mês, devendo incidir sobre cada valor mensal os correspondentes acréscimos legais, na forma prevista na legislação em vigor, sem prejuízo de alertar a responsável de que a falta de comprovação do recolhimento de qualquer parcela implicará o vencimento antecipado do saldo devedor; e
9.9. dar ciência desta deliberação aos responsáveis e ao Ministério das Cidades, bem como ao Procurador-Chefe da Procuradoria da República no Piauí, nos termos do § 3º do art. 16 da Lei 8.443/1992, c/c o § 7º do art. 209 do Regimento Interno do TCU, para adoção das medidas cabíveis.

Tomada de Contas Especial instaurada pela Caixa Econômica Federal em razão de omissão no dever de prestar contas do Contrato de repasse firmado com o Ministério das Cidades, que teve por objeto a pavimentação de vias públicas urbanas.

Primeira Câmara

Município de Uruçuí/PI.

3. Interessados/Responsáveis:
3.1. Interessada: Caixa Econômica Federal (00.360.305/0001-04).
3.2. Responsáveis: Francisco Donato Linhares de Araújo Filho (XXX.680.863-XX); Francisco Wagner Pires Coelho (XXX.071.433-XX).

13.1. Ministros presentes: Walton Alencar Rodrigues (Presidente), Benjamin Zymler, Vital do Rêgo (Relator) e Jorge Oliveira.
13.2. Ministros-Substitutos presentes: Augusto Sherman Cavalcanti e Weder de Oliveira.

VITAL DO RÊGO

Adoto como parte do relatório a instrução elaborada pela Secretaria de Controle Externo de Tomada de Contas Especial (peça 76) , a seguir transcrita com os ajustes de forma pertinentes, a qual contou com a anuência de seus dirigentes (peças 77 e 78) :
Cuidam os autos de tomada de contas especial instaurada pela Caixa Econômica Federal (mandatária na então Secretaria Executiva do Ministério das Cidades) , em desfavor de Francisco Wagner Pires Coelho (XXX.071.433-XX) e Francisco Donato Linhares de Araújo Filho (XXX.680.863-XX) , em razão de omissão no dever de prestar contas do Contrato de repasse CR.NR.0201907-01, registro Siafi 583662, (peça 25) firmado entre o Ministério das Cidades e município de Uruçuí - PI, e que tinha por objeto o instrumento descrito como "pavimentação de vias públicas 2 769m2".
HISTÓRICO
Em 1/9/2018, com fundamento na IN/TCU 71/2012, alterada pela IN/TCU 76/2016 e DN/TCU 155/2016, o dirigente da instituição Caixa Econômica Federal (mandatária na então Secretaria Executiva do Ministério das Cidades) autorizou a instauração da tomada de contas especial (peça 1) . O processo foi registrado no sistema e-TCE com o número 1485/2018.
O Contrato de repasse CR.NR.0201907-01, registro Siafi 583662, foi firmado no valor de R$ 100.882,47, sendo R$ 97.500,00 à conta do concedente e R$ 3.382,47 referentes à contrapartida do convenente. Teve vigência de 29/12/2006 a 30/8/2018, com prazo para apresentação da prestação de contas em 23/12/2018. Os repasses efetivos da União totalizaram R$ 78.000,00 (peça 44) .
O fundamento para a instauração da Tomada de Contas Especial, conforme consignado na matriz de responsabilização elaborada pelo tomador de contas, foi a constatação da seguinte irregularidade: 
Não comprovação da boa e regular aplicação dos recursos federais repassados à Prefeitura Municipal de Uruçuí - PI, em face da omissão no dever de prestar contas dos valores transferidos, no âmbito do contrato de repasse descrito como "PAVIMENTACAO DE VIAS PUBLICAS 2 769M2", no período de 29/12/2006 a 30/8/2018, cujo prazo encerrou-se em 23/12/2018.
Os responsáveis arrolados na fase interna foram devidamente comunicados e, diante da ausência de justificativas suficientes para elidir a irregularidade e da não devolução dos recursos, instaurou-se a tomada de contas especial.
No relatório (peça 53) , o tomador de contas concluiu que o prejuízo importaria no valor original de R$ 78.000,00, imputando-se a responsabilidade a Debora Renata Coelho de Araujo, Prefeita Muncipal, no período de 1/1/2013 a 31/12/2016, na condição de prefeito sucessor, Francisco Wagner Pires Coelho, Prefeito Municipal, no período de 1/1/2017 a 31/12/2020, na condição de prefeito sucessor, Valdir Soares da Costa, Prefeito Muncipal, no período de 1/1/2009 a 30/12/2012, na condição de prefeito sucessor e Francisco Donato Linhares de Araújo Filho, Prefeito Municipal, no período de 1/1/2005 a 31/12/2009, na condição de dirigente. 
Em 3/9/2019, a Controladoria-Geral da União emitiu o relatório de auditoria (peça 54) , em concordância com o relatório do tomador de contas. O certificado de auditoria e o parecer do dirigente do órgão de controle interno concluíram pela irregularidade das presentes contas (peças 55 e 56) .
Em 9/9/2019, o ministro responsável pela área atestou haver tomado conhecimento das conclusões contidas no relatório e certificado de auditoria, bem como do parecer conclusivo do dirigente do órgão de controle interno, manifestando-se pela irregularidade das contas, e determinou o encaminhamento do processo ao Tribunal de Contas da União (peça 57) .
Na instrução inicial (peça 63) , analisando-se os documentos nos autos, concluiu-se pela necessidade de realização de citação e audiência para as seguintes irregularidades: 
Irregularidade 1: não comprovação da boa e regular aplicação dos recursos federais repassados ao município de Uruçuí - PI, em face da omissão no dever de prestar contas dos valores transferidos no âmbito do contrato de repasse descrito como "Pavimentação de Vias Públicas - 2.769M2", no período de 29/12/2006 a 30/8/2018, cujo prazo se encerrou em 23/12/2018.
Evidências da irregularidade: documentos técnicos presentes nas peças 1, 25, 29 e 38.
Normas infringidas: Constituição Federal, artigo 70, parágrafo único; art. 28 da Portaria STN/MF 01/1997; Portaria Ministerio das Cidades 54, de 27/01/2006 e Cláusula 12ª do contrato de repasse 0201.907.01.
Débito relacionado ao responsável Francisco Donato Linhares de Araújo Filho (CPF XXX.680.863-XX) :
	Data de ocorrência
	Valor histórico (R$) 

	2/5/2008
	78.000,00

Cofre credor: Tesouro Nacional.
Responsável: Francisco Donato Linhares de Araújo Filho (CPF: XXX.680.863-XX) .
Conduta: omitir-se no dever de prestar contas dos valores recebidos por meio do Contrato de Repasse CR.NR.0201907-01, registro Siafi 583662, quando estava obrigado a apresentar a prestação de contas até 23/12/2018.
Nexo de causalidade: a conduta descrita impediu o estabelecimento do nexo causal entre as possíveis despesas efetuadas com os recursos recebidos, no âmbito do instrumento em questão, no período de 29/12/2006 a 30/8/2018.
Culpabilidade: não há excludentes de ilicitude, de culpabilidade e de punibilidade; é razoável supor que o responsável tinha consciência da ilicitude de sua conduta; era exigível conduta diversa da praticada, qual seja, desincumbir-se do seu dever por meio da apresentação da prestação de contas no prazo e forma devidos. 
Encaminhamento: citação.
Irregularidade 2: não cumprimento do prazo originalmente estipulado para prestação de contas do contrato de repasse descrito como "Pavimentação de vias públicas - 2.769M2", cujo prazo se encerrou em 23/12/2018.
Evidências da irregularidade: documentos técnicos presentes nas peças 1, 39, 40 e 51.
Normas infringidas: art. 37, caput, c/c o art. 70, parágrafo único, da Constituição da República Federativa do Brasil; art. 93 do Decreto-lei 200/1967; art. 66 do Decreto 93.872/1986.
Responsável: Francisco Wagner Pires Coelho (CPF: XXX.071.433-XX) .
Conduta: descumprir o prazo originalmente estipulado para prestação de contas dos recursos federais recebidos à conta do instrumento em questão, o qual se encerrou em 23/12/2018.
Nexo de causalidade: a conduta descrita impediu o estabelecimento do nexo causal entre as possíveis despesas efetuadas com os recursos recebidos, no âmbito do instrumento em questão, no período de 29/12/2006 a 30/8/2018.
Culpabilidade: não há excludentes de ilicitude, de culpabilidade e de punibilidade; é razoável supor que o responsável tinha consciência da ilicitude de sua conduta; era exigível conduta diversa da praticada, qual seja, desincumbir-se do seu dever por meio da apresentação da prestação de contas no prazo e forma devidos. 
Encaminhamento: audiência.
Irregularidade 3: não disponibilização das condições materiais mínimas e necessárias para que o seu sucessor pudesse apresentar a prestação de contas do Contrato de Repasse CR.NR.0201907-01, cujo prazo encerrou-se em 23/12/2018.
Evidências da irregularidade: documentos técnicos presentes nas peças 1, 38 e 51.
Normas infringidas: art. 37, caput, c/c o art. 70, parágrafo único, da Constituição da República Federativa do Brasil; art. 93 do Decreto-lei 200/1967; art. 66 do Decreto 93.872/1986.
Responsável: Francisco Donato Linhares de Araújo Filho (CPF: XXX.680.863-XX) .
Conduta: não disponibilizar as condições materiais mínimas e necessárias para que o seu sucessor pudesse apresentar a prestação de contas.
Nexo de causalidade: a conduta descrita impediu o estabelecimento do nexo causal entre as possíveis despesas efetuadas com os recursos recebidos, no âmbito do instrumento em questão, no período de 29/12/2006 a 30/8/2018.
Culpabilidade: não há excludentes de ilicitude, de culpabilidade e de punibilidade; é razoável supor que o responsável tinha consciência da ilicitude de sua conduta; era exigível conduta diversa da praticada, qual seja, desincumbir-se do seu dever por meio da apresentação da prestação de contas no prazo e forma devidos. 
Encaminhamento: audiência.
Apesar de o tomador de contas haver incluído Debora Renata Coelho de Araujo e Valdir Soares da Costa como responsáveis neste processo, após análise realizada sobre a documentação acostada aos autos, conclui-se que suas responsabilidades devem ser excluídas, uma vez que não há evidências de que tenham tido participação nas irregularidades aqui verificadas.
Em cumprimento ao pronunciamento da unidade (peça 65) , foram efetuadas citação e audiências dos responsáveis, nos moldes adiante:
a)  Francisco Wagner Pires Coelho - promovida a audiência do responsável, conforme delineado adiante:
	Comunicação: Ofício 12788/2021 - Seproc (peça 69) 
Data da Expedição: 14/4/2021
Data da Ciência: 26/4/2021 (peça 71) 
Nome Recebedor: Francisco Wagner Pires
Observação: Ofício enviado para o endereço do responsável, conforme pesquisa na base de dados no sistema da Receita Federal, custodiada pelo TCU.
Fim do prazo para a defesa: 11/5/2021
	
b)  Francisco Donato Linhares de Araújo Filho - promovida a citação e audiência do responsável, conforme delineado adiante:
	Comunicação: Ofício 16491/2021 - Seproc (peça 68) 
Data da Expedição: 13/4/2021
Data da Ciência: 22/4/2021 (peça 70) 
Nome Recebedor: Jose
Observação: Ofício enviado para o endereço do responsável, conforme pesquisa na base de dados no sistema da Receita Federal, custodiada pelo TCU.
Fim do prazo para a defesa: 7/5/2021
	
Conforme Despacho de Conclusão das Comunicações Processuais (peça 75) , as providências inerentes às comunicações processuais foram concluídas. 
Transcorrido o prazo regimental, o responsável Francisco Wagner Pires Coelho permaneceu silente, devendo ser considerado revel, nos termos do art. 12, § 3º, da Lei 8.443/1992, e o responsável Francisco Donato Linhares de Araújo Filho apresentou defesa, que será analisada na seção Exame Técnico.
ANÁLISE DOS PRESSUPOSTOS DE PROCEDIBILIDADE DA IN/TCU 71/2012
Avaliação de Viabilidade do Exercício do Contraditório e Ampla Defesa
Verifica-se que não houve o transcurso de mais de dez anos desde o fato gerador sem que tenha havido a notificação dos responsáveis pela autoridade administrativa federal competente (art. 6º, inciso II, c/c art. 19 da IN/TCU 71/2012, modificada pela IN/TCU 76/2016) , uma vez que o fato gerador da irregularidade sancionada ocorreu em 24/12/2018, e os responsáveis foram notificados sobre as irregularidades pela autoridade administrativa competente conforme abaixo:
0. Francisco Wagner Pires Coelho, por meio do ofício acostado à peça 14, recebido em 7/11/2018, conforme AR (peça 15) .
0. Francisco Donato Linhares de Araújo Filho, por meio do ofício acostado à peça 6, recebido em 8/11/2018, conforme AR (peça 7) .
Valor de Constituição da TCE 	
Verifica-se, ainda, que o valor atualizado do débito apurado (sem juros) em 1/1/2017 é de R$ 133.629,60, portanto superior ao limite mínimo de R$ 100.000,00, na forma estabelecida conforme os arts. 6º, inciso I, e 19 da IN/TCU 71/2012, modificada pela IN/TCU 76/2016. 
OUTROS PROCESSOS/DÉBITOS NOS SISTEMAS DO TCU COM OS MESMOS RESPONSÁVEIS
Informa-se que foi encontrado processo no Tribunal com os mesmos responsáveis, conforme apresentado no anexo da presente instrução.
A tomada de contas especial está, assim, devidamente constituída e em condição de ser instruída.
EXAME TÉCNICO
Da validade das notificações:
Preliminarmente, cumpre tecer breves considerações sobre a forma como são realizadas as comunicações processuais no TCU. A esse respeito, destacam-se o art. 179, do Regimento Interno do TCU (Resolução 155, de 4/12/2002) e o art. 4º, inciso III, § 1º, da Resolução TCU 170, de 30 de junho de 2004, in verbis:
Art. 179. A citação, a audiência ou a notificação, bem como a comunicação de diligência, farse-ão:
I - mediante ciência da parte, efetivada por servidor designado, por meio eletrônico, fac-símile, telegrama ou qualquer outra forma, desde que fique confirmada inequivocamente a entrega da comunicação ao destinatário;
II - mediante carta registrada, com aviso de recebimento que comprove a entrega no endereço do destinatário;
III - por edital publicado no Diário Oficial da União, quando o seu destinatário não for localizado
 (...) 
Art. 3º As comunicações serão dirigidas ao responsável, ou ao interessado, ou ao dirigente de órgão ou entidade, ou ao representante legal ou ao procurador constituído nos autos, com poderes expressos no mandato para esse fim, por meio de:
I - correio eletrônico, fac-símile ou telegrama;
II - servidor designado;
III - carta registrada, com aviso de recebimento;
IV - edital publicado no Diário Oficial da União, quando o seu destinatário não for localizado, nas hipóteses em que seja necessário o exercício de defesa.
Art. 4º. Consideram-se entregues as comunicações:
I - efetivadas conforme disposto nos incisos I e II do artigo anterior, mediante confirmação da ciência do destinatário;
II - realizadas na forma prevista no inciso III do artigo anterior, com o retorno do aviso de recebimento, entregue comprovadamente no endereço do destinatário;
III - na data de publicação do edital no Diário Oficial da União, quando realizadas na forma prevista no inciso IV do artigo anterior.
§ 1º O endereço do destinatário deverá ser previamente confirmado mediante consulta aos sistemas disponíveis ao Tribunal ou a outros meios de informação, a qual deverá ser juntada ao respectivo processo.
 (...) 
Bem se vê, portanto, que a validade da citação via postal não depende de que o aviso de recebimento seja assinado pelo próprio destinatário da comunicação, o que dispensa, no caso em tela, a entrega do AR em "mãos próprias". A exigência da norma é no sentido de o Tribunal verificar se a correspondência foi entregue no endereço correto, residindo aqui a necessidade de certeza inequívoca. 
Não é outra a orientação da jurisprudência do TCU, conforme se verifica dos julgados a seguir transcritos:
São válidas as comunicações processuais entregues, mediante carta registrada, no endereço correto do responsável, não havendo necessidade de que o recebimento seja feito por ele próprio (Acórdão 3648/2013-TCU-Segunda Câmara, Relator Min. José Jorge) ;
É prescindível a entrega pessoal das comunicações pelo TCU, razão pela qual não há necessidade de que o aviso de recebimento seja assinado pelo próprio destinatário. Entregandose a correspondência no endereço correto do destinatário, presume-se o recebimento da citação. (Acórdão 1019/2008-TCU-Plenário, Relator Min. Benjamin Zymler) ;
As comunicações do TCU, inclusive as citações, deverão ser realizadas mediante Aviso de Recebimento - AR, via Empresa Brasileira de Correios e Telégrafos, bastando para sua validade que se demonstre que a correspondência foi entregue no endereço correto. (Acórdão 1526/2007-TCU-Plenário, Relator Min. Aroldo Cedraz) .
A validade do critério de comunicação processual do TCU foi referendada pelo Supremo Tribunal Federal, nos termos do julgamento do MS-AgR 25.816/DF, por meio do qual se afirmou a desnecessidade da ciência pessoal do interessado, entendendo-se suficiente a comprovação da entrega do "AR" no endereço do destinatário:
Ementa: agravo regimental. Mandado de segurança. Desnecessidade de intimação pessoal das decisões do tribunal de contas da união. art. 179 do regimento interno do TCU. Intimação do ato impugnado por carta registrada, iniciado o prazo do art. 18 da lei nº 1.533/51 da data constante do aviso de recebimento. Decadência reconhecida. Agravo improvido.
O envio de carta registrada com aviso de recebimento está expressamente enumerado entre os meios de comunicação de que dispõe o Tribunal de Contas da União para proceder às suas intimações.
O inciso II do art. 179 do Regimento Interno do TCU é claro ao exigir apenas a comprovação da entrega no endereço do destinatário, bastando o aviso de recebimento simples. 
Da revelia do responsável Francisco Wagner Pires Coelho
No caso vertente, a citação do responsável se deu em endereços proveniente da base de CPFs da Receita Federal, em sistema custodiado pelo TCU. A entrega do ofício citatório nesse endereço ficou comprovada.
Nos processos do TCU, a revelia não leva à presunção de que seriam verdadeiras todas as imputações levantadas contra os responsáveis, diferentemente do que ocorre no processo civil, em que a revelia do réu opera a presunção da verdade dos fatos narrados pelo autor (Acórdão 1009/2018-TCU-Plenário, Relator Min. Bruno Dantas; 2369/2013 - TCU - Plenário, Relator Min. Benjamin Zymler e 2449/2013 - TCU - Plenário, Relator Min. Benjamin Zymler) . Dessa forma, a avaliação da responsabilidade do agente não pode prescindir da prova existente no processo ou para ele carreada. 
Ao não apresentar sua defesa, o responsável deixou de produzir prova da regular aplicação dos recursos sob sua responsabilidade, em afronta às normas que impõem aos gestores públicos a obrigação legal de, sempre que demandados pelos órgãos de controle, apresentar os documentos que demonstrem a correta utilização das verbas públicas, a exemplo do contido no art. 93 do Decreto-Lei 200/1967: "Quem quer que utilize dinheiros públicos terá de justificar seu bom e regular emprego na conformidade das leis, regulamentos e normas emanadas das autoridades administrativas competentes." 
Mesmo as alegações de defesa não sendo apresentadas, considerando o princípio da verdade real que rege esta Corte, procurou-se buscar, em manifestações do responsável na fase interna desta Tomada de Contas Especial, se havia algum argumento que pudesse ser aproveitado a seu favor. 
No entanto, o responsável não se manifestou na fase interna, não havendo, assim, nenhum argumento que possa vir a ser analisado e posteriormente servir para afastar as irregularidades apontadas.
Em se tratando de processo em que a parte interessada não se manifestou acerca das irregularidades imputadas, não há elementos para que se possa efetivamente aferir e reconhecer a ocorrência de boa-fé na conduta do responsável, podendo este Tribunal, desde logo, proferir o julgamento de mérito pela irregularidade das contas, conforme os termos dos §§ 2º e 6º do art. 202 do Regimento Interno do TCU. (Acórdão 2064/2011-TCU-Primeira Câmara (relator Min. Ubiratan Aguiar) , 6.182/2011-TCU-1ª Câmara (relator Min. Weber de Oliveira) , 4.072/2010-TCU-1ª Câmara (Relator Min. Valmir Campelo) , 1.189/2009-TCU-1ª Câmara (Relator Min. Marcos Bemquerer) , 731/2008-TCU-Plenário (Relator Min. Aroldo Cedraz) .
Dessa forma, o responsável Francisco Wagner Pires Coelho deve ser considerado revel, nos termos do art. 12, § 3º, da Lei 8.443/1992, devendo as contas serem julgadas irregulares, aplicando-lhe a multa prevista no art. 58, inciso II, da Lei 8.443/1992.
Da defesa do responsável Francisco Donato Linhares de Araújo Filho
O responsável Francisco Donato Linhares de Araújo Filho apresentou defesa, que passa a ser analisada em seguida:
Argumento 1 (peça 74, p. 6) :
O responsável alega que as obras foram executadas e, por motivos alheios à sua vontade, não houve prestação de contas, em virtude da ausência de comunicação a ele sobre tal irregularidade. Alega que o setor responsável pela prestação de contas seria o setor contábil do município.
Ademais, argumenta que inexistiu ato doloso de impropriedade administrativa. Dessa forma, deve ser reconhecido que houve ausência de pressupostos para instauração da tomada de contas especial.
Análise do argumento 1: 
No caso em análise, constata-se a ausência dos elementos comprobatórios das despesas efetivamente realizadas em favor dos objetivos conveniados (notas fiscais, recibos, extratos bancários etc) . Tal fato compromete o estabelecimento do necessário nexo de causalidade entre as receitas e as despesas do convênio. Portanto, mesmo que a argumentação a respeito da conclusão das obras fosse acatada, o que não se entende viável, ante a ausência de evidenciação da argumentação, a ausência de prestação de contas impede a comprovação da aplicação dos recursos, motivo pelo qual não se vislumbra possibilidade de afastar a irregularidade atinente à não comprovação da boa e regular aplicação dos recursos e nem, por conseguinte, afastar o débito apontado. Todavia, perante a não apresentação de elementos capazes de confirmar a efetiva execução do objeto, não há como acatar sequer a argumentação do responsável sobre a execução da obra. 
Quanto à responsabilização de terceiros que não sejam os prefeitos municipais responsáveis por ter utilizado os recursos e descumprido o prazo para apresentação da prestação de contas, compete salientar que, nos termos do art. 70, parágrafo único, da Constituição Federal e 93 do Decreto-lei 200/1967, o dever de prestar contas é de quem administrou os recursos. Portanto, não há como transferir essa responsabilidade para outrem, uma vez que ela é pessoal e decorre de lei, não sendo admissível acolher a tese de que a responsabilidade seria do setor de contabilidade da prefeitura.
Portanto, entende-se que a responsabilidade, no caso concreto, deve ser atribuída ao então gestor municipal, não devendo a argumentação prosperar.
Por fim, tratando dos argumentos relativos à necessidade de caracterização de má-fé ou dolo para a responsabilização do agente público, esta Corte já sedimentou entendimento de que, quando se trata de processos atinentes ao exercício do controle financeiro da Administração Pública, tais como o que ora se examina, a boa-fé não pode ser presumida, devendo ser demonstrada e comprovada a partir dos elementos que integram os autos. 
Tal interpretação decorre da compreensão de que, relativamente à fiscalização dos gastos públicos, privilegia-se a inversão do ônus da prova, pois cabe ao gestor comprovar a boa aplicação dos dinheiros e valores públicos sob sua responsabilidade. Nesse contexto, e após exame de toda a documentação carreada aos autos, não há como se vislumbrar a boa-fé na conduta do responsável. Com efeito, não alcançou ele o intento de comprovar a aplicação de parte dos recursos que lhe foram confiados, restringindo-se a apresentar justificativas improcedentes e incapazes de elidir a irregularidade cometida. São nesse sentido os Acórdão 1921/2011-TCU-Segunda Câmara, 203/2010-TCU-Plenário, 276/2010-TCU-Plenário, 621/2010-TCU-Plenário, 3.975/2010-TCU-1ª Câmara, 860/2009-TCU-Plenário, 1.007/2008-TCU-2ª Câmara, 1.157/2008-TCU-Plenário, 1.223/2008-TCU-Plenário, 337/2007-TCU-1ª Câmara, 1.322/2007-TCU-Plenário, 1.495/2007-TCU-1ª Câmara, entre outros.
As matérias sujeitas ao controle do Tribunal de Contas não são vinculadas a uma conduta dolosa do agente, basta a existência do elemento culpa por ação ou omissão, tendo em vista que a responsabilidade imputada aos responsáveis decorre do fato de que a eles recai a obrigação de comprovarem a boa e regular aplicação dos recursos públicos, por força do que dispõe o parágrafo único do art. 70 da Constituição Federal e o art. 93 do Decreto-Lei 200/1967. Neste contexto, a possível ausência de dolo ou de locupletamento do gestor faltoso não o exime de reparar o dano causado ao erário, haja vista não se tratar de sanção a ele imposta, mas, o dever recompor os prejuízos decorrentes de sua ação ou omissão. A jurisprudência do Tribunal é vasta neste sentido, a exemplo dos Acórdão 1517/2012-TCU-Primeira Câmara, Relator Ministro Valmir Campelo, 10851/2018-Primeira Câmara, Relator Ministro Bruno Dantas, 2090/2018-Plenário, Relator Ministro José Múcio Monteiro.
A inexistência de elementos que permitem concluir pela ocorrência de boa-fé ou qualquer outro excludente de culpabilidade a responsabilidade recai sobre o gestor responsável pelo convênio, pois a não comprovação da boa e regular aplicação dos recursos recebidos é de inteira competência do Gestor responsável. Sendo assim, é razoável supor que o responsável tinha consciência da ilicitude de sua conduta, tornando exigível conduta diversa da praticada, ou seja, apresentar a prestação de contas do convênio estabelecido.
Argumento 2 (peça 74, p. 7) :
O responsável alega que o objeto foi executado. Dessa forma, a sanção proposta seria desproporcional.
Análise do argumento 2: 
O responsável confunde o instituto de devolução de valores decorrente de débito apurado com as possibilidades de aplicação de sanções por parte do TCU.
Antes de adentrar na discussão sobre os argumentos trazidos, entende-se necessário um esclarecimento preliminar a respeito da diferença entre débito decorrente de irregularidade que gerou prejuízo ao erário e sanções.
O primeiro, conforme já citado, decorre de irregularidades na aplicação dos recursos públicos apuradas em processo de contas instaurado no TCU e, no caso específico, advém de não comprovação da boa e regular aplicação dos recursos federais repassados ao município de Uruçuí - PI, em face da omissão no dever de prestar contas dos valores transferidos, cuja responsabilidade é atribuída ao defendente.
Já as sanções aplicadas pelo TCU são reguladas no Título VII do Regimento Interno do TCU (RITCU) , sendo elas:
a. multa proporcional ao débito (art. 267 do RITCU) ;
b. multa em processos em que não há débito (art. 268 do RITCU) ;
c. inabilitação para exercício de cargo público (art. 270 do RITCU) ;
d. inidoneidade de licitante (art. 271 do RITCU) .
Nota-se, então, que débito e sanções são duas entidades totalmente distintas, que não podem ser, de forma alguma, confundidas. No caso em tela, a presente tomada de contas especial, até o momento, apurou o débito e identificou os responsáveis pelas irregularidades aqui tratadas, apresentando a estes, por meio da citação e audiência, a oportunidade de apresentar alegações de defesa e razões de justificativa que pudessem afastar as ocorrências.
Caso o débito não seja afastado com as alegações de defesa do responsável, deverá ser ressarcido o valor apurado aos devidos cofres, não tendo tal ressarcimento qualquer ligação com aplicação de sanção. Conforme já dito, trata-se apenas de ressarcimento de possíveis valores devido e decorrentes da não comprovação da regular utilização dos recursos transferidos.
A ação punitiva, da qual trata a legislação trazida à baile pela respondente, difere da imputação de débito, pois, conforme já mencionado, o ressarcimento não possui condão de ação punitiva. Ação punitiva seria, então, a aplicação de sanção.
Portanto, conclui-se que não há desproporcionalidade na condenação por ressarcimento integral do débito apurado, visto que não se trata de sanção e que decorre do próprio valor repassado e seus encargos legais.
Argumento 3 (peça 74, p. 2) :
O responsável alega que houve o transcurso de mais de 5 (cinco) anos desde o prazo de recebimentos de recursos pela entidade convenente até a citação. Dessa forma, as questões trazidas estariam prescritas, devido ao contido nas normas de direito público (Leis 9.873/1999 e 9.874/1999) .
Análise do argumento 3: 
O Supremo Tribunal Federal STF, no Recurso Extraordinário - RE 636.886, fixou a tese, com repercussão geral reconhecida, de que 'é prescritível a pretensão de ressarcimento ao erário fundada em decisão de Tribunal de Contas' (Tema 899) . Em que pese o questionamento acerca da abrangência da tese ali firmada, no sentido de que se circunscreveria apenas ao processo de execução da condenação imposta pelo TCU (ou seja, inaplicável à pretensão de ressarcimento exercida no processo conhecimento da TCE) , verifica-se que o STF, por meio de decisões prolatadas pelas suas duas turmas, tem decidido de forma reiterada que se aplica o prazo prescricional de 5 anos previsto na Lei 9.873/1999 às pretensões sancionatória e ressarcitória a cargo do Tribunal de Contas da União.
Seja por aplicação direta ou por analogia, a orientação sufragada é no sentido de que o prazo de 5 anos é compatível com a tese de que a ação e a execução prescrevem no mesmo prazo (Súmula 150 do STF) , bem como com o fato de que a Lei 9.873/1999 - que regulamenta o exercício de ação punitiva pela Administração Pública Federal, direta e indireta - regeria integralmente a prescrição no âmbito do TCU. Quanto a este último aspecto, o Ministro Luís Roberto Barroso, no voto exarado no julgamento do MS 32.201, embora tenha advertido que a atuação do TCU, em sua acepção clássica, não se qualifica como exercício do poder de polícia, ressaltou que a Lei 9.873/1999 assumiria vocação regulatória geral da prescrição do exercício da competência sancionadora da Administração Pública, sendo sua disciplina aplicável a qualquer ação punitiva da Administração Pública Federal, exceto àquelas esferas em que exista regulamentação específica. Ademais, em virtude da autonomia científica do Direito Administrativo, não haveria razão plausível para suprimir a omissão da Lei Orgânica do Tribunal de Contas da União, no tocante ao estabelecimento de um prazo prescricional próprio, valendo-se das normas de direito civil, e não das de direito administrativo.
Eis algumas ementas que evidenciam o entendimento predominante do STF:
Ementa: AGRAVO REGIMENTAL EM MANDADO DE SEGURANÇA. TOMADA DE CONTAS ESPECIAL. TRIBUNAL DE CONTAS DA UNIÃO. CONDENAÇÃO A RESSARCIMENTO AO ERÁRIO. PRESCRIÇÃO. MARCO INTERRUPTIVO. ART. 2°, II, DA LEI 9.873/1999. ATO INEQUÍVOCO DE APURAÇÃO DO FATO. DISCUSSÃO. DIREITO LÍQUIDO E CERTO. DEMONSTRAÇÃO. INOCORRÊNCIA. SUBSISTÊNCIA DA DECISÃO AGRAVADA. AGRAVO A QUE SE NEGA PROVIMENTO. I - As razões do agravo regimental são inaptas para desconstituir os fundamentos da decisão agravada, que, por isso, se mantêm hígidos. II - Aplicando-se a regulamentação da Lei 9.873/1999 ao caso concreto, observa-se que a pretensão sancionatória do TCU, em relação aos atos praticados pelo impetrante, levando-se em consideração a ocorrência de 5 causas interruptivas da prescrição, não teria sido fulminada pelo decurso do tempo. III - A pretensão do recorrente, fundada na discussão sobre os fatos apontados como marcos interruptivos da prescrição da pretensão punitiva da Administração Pública, refoge aos estreitos limites do mandamus, ante a ausência de liquidez e certeza do direito pleiteado. IV - Agravo regimental a que se nega provimento. MS 36067 ED-AgR. Órgão julgador: Segunda Turma. Relator (a) : Min. RICARDO LEWANDOWSKI. Julgamento: 18/10/2019
Ementa: AGRAVO REGIMENTAL EM RECLAMAÇÃO. TRIBUNAL DE CONTAS DA UNIÃO. TOMADA DE CONTA ESPECIAL. PRESCRIÇÃO DA PRETENSÃO PUNITIVA. RECONHECIDA EM DECISÃO DO SUPREMO TRIBUNAL FEDERAL. PRESCRITIBILIDADE DO RESSARCIMENTO AO ERÁRIO FUNDADA EM DECISÃO DE TRIBUNAL DE CONTAS. AÇÃO DE IMPROBIDADE ADMINISTRATIVA COM PEDIDO DE RESSARCIMENTO JÁ EM CURSO. AGRAVO REGIMENTAL A QUE SE NEGA PROVIMENTO. I - O acórdão do TCU determinou a formação de processo administrativo para avaliarem, efetivamente, a eventual responsabilização do agravado para o ressarcimento do dano ao erário, contrariando, assim, autoridade desta Corte no MS 35.512/DF, uma vez que houve a concessão da segurança para declarar a ocorrência da prescrição da pretensão punitiva do TCU em relação às infrações imputadas a ele, destacando-se que a União poderia perseguir os valores referentes ao ressarcimento dos danos na esfera judicial. II - Agravo regimental a que se nega provimento. (Rcl 39497 AgR. Órgão julgador: Segunda Turma. Relator (a) : Min. RICARDO LEWANDOWSKI. Julgamento: 10/10/2020) 
Ementa: MANDADO DE SEGURANÇA. DIREITO ADMINISTRATIVO. TRIBUNAL DE CONTAS DA UNIÃO. SERVIDOR DA SECRETARIA DE SAÚDE DO ESTADO DO ACRE. FISCALIZAÇÃO OMISSA E DEFICIENTE NA EXECUÇÃO DE DOIS CONVÊNIOS FIRMADOS ENTRE A SECRETARIA ESTADUAL E O MINISTÉRIO DA SAÚDE. APLICAÇÃO DE MULTA. ARTS. 28, II, E 58, II, DA LEI 8.443/1992. ART. 268, II, DO REGIMENTO INTERNO DO TCU. PRESCRIÇÃO DA PRETENSÃO SANCIONATÓRIA. OCORRÊNCIA. APLICAÇÃO DA LEI 9.873/1999. PRECEDENTES DESTE STF. MEDIDA LIMINAR DEFERIDA E RATIFICADA NO EXAME DE MÉRITO. SEGURANÇA CONCEDIDA PARA AFASTAR A MULTA APLICADA. 1. A prescrição da pretensão punitiva do TCU é regulada pela Lei 9.873/1999, descabendo a aplicação do prazo decenal previsto na legislação civil (art. 205 do Código Civil) . Ao revés, incide o prazo quinquenal previsto na Lei 9.873/1999 (MS 32201, Rel. Min. Roberto Barroso, PRIMEIRA TURMA, DJe 7/8/2017; MS 35.512-AgR, Rel. Min. Ricardo Lewandowski, SEGUNDA TURMA, DJe 21/6/2019) . 2. In casu, na linha do parecer apresentado pelo Ministério Público Federal e da decisão liminar de minha lavra, é inequívoca a superação do prazo prescricional quinquenal. Os ilícitos apontados pela Corte de Contas ocorreram em julho de 2006, tendo o processo de auditoria sido instaurado em 9/10/2006. A ordem de citação do responsável para a audiência, por sua vez, ocorreu em 25/6/2007. Entretanto, a decisão condenatória recorrível foi exarada somente em 31/5/2016, data da prolação do Acórdão 3513/2016-TCU-Primeira Câmara. 3. Ex positis, CONCEDO A SEGURANÇA unicamente para afastar a sanção de multa aplicada ao impetrante, nos autos da Tomada de Contas Processo 023.288/2006-0, máxime da ocorrência de prescrição da pretensão punitiva do Tribunal de Contas da União. MS 35940. (Órgão julgador: Primeira Turma. Relator (a) : Min. LUIZ FUX. Julgamento: 16/06/2020) .
Essa orientação também foi seguida nas seguintes decisões monocráticas: MS 36.127-MC/DF e MS 35.940-MC/DF, Rel. Min. Luiz Fux; MS 35.294, MS 35.539/DF e MS 35.971-TP/DF, Rel. Min. Marco Aurélio; MS 34.256 MC/DF, MS 36.054-MC e MS 36.067-MC/DF, Rel. Min. Ricardo Lewandowski.
O Supremo Tribunal Federal tem se pronunciado no sentido de reconhecer não só a aplicação da prescrição quinquenal com fulcro na interpretação da Lei 9.873/1999, mas também a incidência dos marcos interruptivos do prazo prescricional consignados na referida lei, tantas vezes quanto presentes os suportes fáticos (MS 32201, Relator: Min. Roberto Barroso) . 
Entendimento que também foi adotado nas seguintes decisões monocráticas: MS 36.054, MS 34.256-MC, MS 35.512 e MS 36.067-MC, todos de relatoria do Min. Ricardo Lewandowski; MS 35.294, MS 35.539 e MS 35.971-TP, todos de relatoria do Min. Marco Aurélio; MS 32.201, Rel. Min. Roberto Barroso, e MS 36.127-MC e MS 35.940-MC, Min. Luiz Fux.
Em relação ao termo inicial da contagem do prazo prescricional, o "caput" do art. 1º da Lei 9.873/1999 oferece solução que não destoa do modelo adotado pelo TCU no incidente de uniformização de jurisprudência, em que se examinou a prescrição da pretensão punitiva, nos termos do Acórdão 1441/2016-TCU-Plenário (Rel. Min. Benjamin Zymler) , com a adição da particularidade de explicitar o caso de infrações permanentes ou continuadas:
a) Regra geral: "data da prática do ato"  (o que equivale a "ocorrência da irregularidade sancionada") ;
b) Regra especial: "no caso de infração permanente ou continuada, do dia em que tiver cessado".
A Lei 9.873/1999, no art. 2º, estabelece as causas interruptivas da prescrição punitiva, consoante abaixo transcrito, já na redação conferida pela Lei 11.941/2009:
Art. 2º Interrompe-se a prescrição da ação punitiva:
I - pela notificação ou citação do indiciado ou acusado, inclusive por meio de edital;
II - por qualquer ato inequívoco, que importe apuração do fato;
III - pela decisão condenatória recorrível.
IV - por qualquer ato inequívoco que importe em manifestação expressa de tentativa de solução conciliatória no âmbito interno da administração pública federal.
O quadro a seguir indica alguns eventos processuais, ocorridos no curso de uma TCE (fase interna e externa) - instaurada em razão de irregularidades na aplicação de recursos da União transferidos a entes subnacionais - que poderiam ser enquadrados nas causas de interrupção da prescrição acima apontadas, sem prejuízo, é claro, de outras ocorrências fáticas elegíveis como marco interruptivo, a depender da forma de proceder de cada entidade ou órgão tomador de contas.
	I - pela notificação ou citação do indiciado ou acusado, inclusive por meio de edital;
	 (i) notificação no âmbito do procedimento administrativo de ressarcimento previamente à instauração da TCE;
 (ii) notificação efetuada pelo órgão tomador de contas acerca da instauração da TCE;
 (iii) citação efetuada pelo TCU.
*Data da ciência da notificação ou citação pelos responsáveis ou de publicação do edital no DOU.

	II - por qualquer ato inequívoco, que importe apuração do fato;
* procedimento que evidencie a apuração dos fatos irregulares, com o objetivo quantificar o dano e identificar possíveis responsáveis.
	 (i) relatório de sindicância ou PAD;
 (ii) relatório de apuração de irregularidades referente ao processo administrativo prévio à instauração da TCE;
 (iii) relatórios de fiscalização, pareceres, despachos, informações e memorandos relacionados à apuração dos fatos irregulares;
 (iv) relatório do tomador de contas;
 (v) relatório do controle interno; 
 (vi) termo de instauração ou designação de instauração da TCE;
 (vii) autuação da TCE no TCU; entre outras causas.
*Há quem inclua nesse grupo diligências que comprovam providências do responsável sobre as irregularidades investigadas.

	III - pela decisão condenatória recorrível.
	 (i) Verifica-se apenas no âmbito do TCU com a data da prolação do acórdão condenatório recorrível.

	IV - por qualquer ato inequívoco que importe em manifestação expressa de tentativa de solução conciliatória no âmbito interno da administração pública federal.
	 (i) pedido de parcelamento;
 (ii) pagamento parcial do débito;
 (iii) qualquer manifestação do responsável que demonstre claramente a sua intenção de recolher o débito.

Bem se vê, portanto, que haveria uma multiplicidade de causas de interrupção da prescrição, conforme se depreende do art. 2º da Lei 9.873/1999. Tal exegese encontra respaldo em precedentes do STF, a exemplo do que se decidiu no julgamento do MS 36067 (Rel. Min. Ricardo Lewandowski) , com destaque para trecho do voto em que o Relator reconhece cinco causas de interrupção da prescrição, in verbis:
 (...) Assim, faz-se necessário levar em consideração que, apesar de os fatos objeto da apuração conduzida pela Corte de Contas remontarem aos anos de 1999 e 2000, período no qual o impetrante era Secretário de Saúde municipal, o Tribunal de Contas da União deu prosseguimento à tomada de contas especial por ter constatado a ocorrência de 5 causas interruptivas da prescrição, a saber: a) relatório de auditoria em conjunto realizada pelo Denasus e pela Secretaria Federal de Controle, lavrado em 06/07/2001, sendo este, certamente, um ato inequívoco que importou a apuração do fato (art. 2º, II, da Lei n. 9.873/1999) ; b) instauração de Tomada de Contas Especial pelo FNS, ocorrida em 05/10/2005, sendo este também, certamente, um ato inequívoco que importou a apuração do fato  (art. 2º, II, da Lei n. 9.873/1999) ; c) a autuação da presente Tomada de Contas Especial no âmbito do Tribunal de Contas da União, ocorrida em 12/08/2008, sendo este também, certamente, um ato inequívoco que importou a apuração do fato  (art. 2º, II, da Lei n. 9.873/1999) ; d) o ato que ordenou a citação do responsável, ora impetrante, ocorrida em 12/07/2010 (art. 2º, I, da Lei n. 9.873/1999) ; e e) o exercício do poder punitivo ocorrido em 20/06/2012, data da prolação do Acórdão 1563/2012-TCU-Plenário (art. 2º, III, da Lei n. 9.873/1999) .
No caso concreto, portanto, tendo como parâmetro a tese firmada pelo STF, no RE 636.886, no sentido de que ambas pretensões do TCU (sancionatória e ressarcitória) sujeitam-se ao prazo prescricional de 5 anos previsto na Lei 9.873/1999, considerando, ainda, o sistema prescricional delineado na citada lei, inclusive as causas de suspensão e de interrupção da prescrição, temos abaixa lista não exaustiva de eventos processuais relevantes para análise do tema: 
a)	"Data final para apresentação das contas 24/12/2018 (peça 1, p. 1) ;
b) 	Ofício 510/2018/GIGOVTE, de 2/3/2018, (peça 2) que notifica Francisco Donato Linhares de Araújo Filho acerca das irregularidades existentes;
c)	Ofício 2365/2018/GIGOVTE de 31/10/2018, (peça 6) que notifica Francisco Donato Linhares de Araújo Filho acerca das irregularidades existentes;
d)	Registro de inadimplência lançado no sistema Siafi em 24/6/2019 (peça 48) ;
e)	Relatório do Tomada de Contas Complementar 14/2019, de 2/8/2019 (peça 53) ;
f)	autuação do processo no TCU, em 19/9/2019;
g)	ato de autorização das citações datado de 22/3/2021 (peça 65) ;
h) 	Ofícios 16491/2021-TCU/Seproc e 12788/2021-TCU/Seproc, de 22/3/2021, que encaminharam citação e audiência do TCU aos responsáveis;
	Analisando-se a sequência de eventos processuais enumerados no item anterior, os quais teriam o condão de interromper a prescrição da ação punitiva desta Corte no entender do STF, observa-se que não transcorreu o prazo prescricional de 5 (cinco) anos entre cada evento processual e o seguinte. Portanto, mesmo levando-se em consideração o entendimento do STF, não teria ocorrido a prescrição da pretensão sancionatória e ressarcitória a cargo do TCU.
	Por outro lado, especificamente no que tange à prescrição da pretensão punitiva, verifica-se que o Acórdão 1441/2016-TCU-Plenário, Relator Ministro Benjamin Zymler, que uniformizou a jurisprudência acerca dessa questão, subordinou tal prescrição ao prazo prescricional geral indicado no art. 205, do Código Civil, que é de dez anos, contado da data de ocorrência da irregularidade sancionada, nos termos do art. 189, do Código Civil, sendo este prazo interrompido pelo ato que ordenar a citação, a audiência ou a oitiva do responsável.
	No caso em exame, não ocorreu a prescrição da pretensão punitiva, uma vez que a irregularidade sancionada ocorreu em 23/12/2018 e o ato de ordenação da citação ocorreu em 22/3/2018.
	Portanto, diferente do entendimento esposado pelos responsáveis, não se configurou a prescrição nem da competência sancionatória deste Tribunal, nem da pretensão de ressarcimento de danos ao erário.
   Assim, considera-se que os argumentos expostos pela defendente não merecem prosperar.
Cumulatividade de multas 
Quanto à possibilidade de aplicação cumulativa das multas dos arts. 57 e 58, inciso I, da Lei 8.443/1992, ainda que seja adequada a realização de citação e audiência do responsável, por força do disposto no art. 209, § 4º, do Regimento Interno do TCU, o Tribunal reconhece que existe relação de subordinação entre as condutas de "não comprovação da aplicação dos recursos" e de "omissão na prestação de contas", sendo a primeira consequência da segunda, o que enseja, na verificação das duas irregularidades, a aplicação da multa do art. 57, com o afastamento da multa do art. 58, inciso I, em atenção ao princípio da absorção (Acórdão 9579/2015-TCU-Segunda Câmara, Relator Min. Vital do Rêgo; Acórdão 2469/2019-TCU-Primeira Câmara, Relator Min. Augusto Sherman) .
Conforme leciona Cezar Bitencourt (Tratado de Direito Penal: parte geral - 8ª Edição - São Paulo: Saraiva, 2003. Pg. 565) , na absorção, " (...) a pena do delito mais grave absorve a pena do delito menos grave, que deve ser desprezada". No caso concreto, a "omissão no dever de prestar contas", embora seja uma irregularidade autônoma, funciona como fase ou meio para a consecução da "não comprovação da aplicação dos recursos", havendo clara relação de interdependência entre essas condutas. Dessa forma, recaindo as duas ocorrências num mesmo gestor, deve prevalecer a pena do delito mais grave, qual seja, a multa do art. 57, da Lei 8.443/1992.
Cumpre observar, ainda, que a conduta dos responsáveis, consistente nas irregularidades "não comprovação da boa e regular aplicação dos recursos federais repassados em face da omissão no dever de prestar contas" e "não cumprimento do prazo para apresentação de prestação de contas pelo gestor dos recursos", configura violação não só às regras legais, mas também aos princípios basilares da administração pública, eis que, em última análise, ocorre o comprometimento da necessária satisfação à sociedade sobre o efetivo emprego dos recursos públicos postos à disposição da municipalidade, por força do instrumento de repasse em questão.
Nesses casos, em que fica evidente a falta de transparência e lisura, não há como afastar as suspeitas sempre presentes de que a totalidade dos recursos públicos federais, transferida ao município, tenha sido integralmente desviada, em prol de gestor ímprobo, ou de pessoas por ele determinadas, a revelar grave inobservância de dever de cuidado no trato com a coisa pública, isto é, ato praticado com culpa grave, pois, na espécie, a conduta do responsável se distancia daquela que seria esperada de um administrador público minimante diligente, num claro exemplo de erro grosseiro a que alude o art. 28 do Decreto-lei 4.657/1942 (Lei de Introdução às Normas do Direito Brasileiro) , incluído pela Lei 13.655/2018 (Acórdão 1689/2019-TCU-Plenário, Relator Min. Augusto Nardes; Acórdão 2924/2018-TCU-Plenário, Relator Min. José Mucio Monteiro; Acórdão 2391/2018-TCU-Plenário, Relator Min. Benjamin Zymler) . 
CONCLUSÃO
Em face da análise promovida na seção "Exame Técnico", verifica-se que o responsável Francisco Wagner Pires Coelho não logrou comprovar a boa e regular aplicação dos recursos, instado a se manifestar, optou pelo silêncio, configurando a revelia, nos termos do § 3º, do art. 12, da Lei 8.443/1992. 
Além disso, propõe-se rejeitar as alegações de defesa de Francisco Donato Linhares de Araújo Filho, uma vez que não foram suficientes para sanar as irregularidades a ele atribuídas e nem afastar o débito apurado. Ademais, inexistem nos autos elementos que demonstrem a boa-fé dos responsáveis ou a ocorrência de outras excludentes de culpabilidade.
Verifica-se também que não houve a prescrição da pretensão punitiva, conforme análise já realizada.
Tendo em vista que não constam dos autos elementos que permitam reconhecer a boa-fé dos responsáveis, sugere-se que as suas contas sejam julgadas irregulares, nos termos do art. 202, § 6º, do Regimento Interno do TCU, com a imputação do débito atualizado monetariamente e acrescido de juros de mora ao Sr. Francisco Wagner Pires Coelho, nos termos do art. 202, § 1º do Regimento Interno do TCU, descontado o valor eventualmente recolhido, com a aplicação, a ele, da multa prevista no art. 57 da Lei 8.443/1992 e da multa do art. 58, inciso II, da mesma Lei ao Sr. Francisco Wagner Pires Coelho.
Por fim, como não houve elementos que pudessem modificar o entendimento acerca das irregularidades em apuração, mantém-se a matriz de responsabilização presente na peça 62.
PROPOSTA DE ENCAMINHAMENTO
Diante do exposto, submetemos os autos à consideração superior, propondo ao Tribunal:
a) considerar revel o responsável Francisco Wagner Pires Coelho (CPF: XXX.071.433-XX) , para todos os efeitos, dando-se prosseguimento ao processo, com fulcro no art. 12, § 3º, da Lei 8.443/1992; 
b) rejeitar as alegações de defesa apresentadas pelo responsável Francisco Donato Linhares de Araújo Filho (CPF: XXX.680.863-XX) ; 
c) excluir da relação processual Debora Renata Coelho de Araujo (CPF 740.329.763- 68) e Valdir Soares da Costa (CPF XXX.863.073-XX) ;
d) julgar irregulares, nos termos dos arts. 1º, inciso I, 16, inciso III, alíneas a e c, da Lei 8.443/1992, c/c os arts. 19 e 23, inciso III, da mesma Lei, as contas do Sr. Francisco Donato Linhares de Araújo Filho (CPF XXX.680.863-XX) , condenando-o ao pagamento da importância a seguir especificada, atualizada monetariamente e acrescida dos juros de mora, calculada a partir da data discriminada até a data da efetiva quitação do débito, fixando-lhe o prazo de quinze dias, para que comprove, perante o Tribunal, o recolhimento da referida quantia aos cofres do Tesouro Nacional, nos termos do art. 23, inciso III, alínea "a", da citada lei, c/c o art. 214, inciso III, alínea "a", do Regimento Interno do TCU.  
		Débito relacionado ao responsável Francisco Donato Linhares de Araújo Filho (CPF XXX.680.863-XX) :
	Data de ocorrência
	Valor histórico (R$) 

	2/5/2008
	78.000,00

Valor atualizado do débito (com juros) em 30/8/2021: R$ 232.542,41.
aplicar ao responsável Francisco Donato Linhares de Araújo Filho (CPF: XXX.680.863-XX) a multa prevista no art. 57 da Lei 8.443/1992 c/c o art. 267 do Regimento Interno do TCU, fixando-lhe o prazo de quinze dias, a contar da notificação, para que comprove, perante o Tribunal (art. 214, III, alínea "a", do Regimento Interno do TCU) , o recolhimento da dívida aos cofres do Tesouro Nacional, atualizada monetariamente desde a data do acórdão proferido por este Tribunal até a data do efetivo recolhimento, se paga após o vencimento, na forma da legislação em vigor;
julgar irregulares, nos termos dos arts. 1º, inciso I, 16, inciso III, alínea a, da Lei 8.443/1992, c/c os arts. 19, caput, e 23, inciso III, da mesma Lei, as contas do Sr. Francisco Wagner Pires Coelho (CPF: XXX.071.433-XX) ;
aplicar ao responsável Francisco Wagner Pires Coelho (CPF: XXX.071.433-XX) a multa prevista no art. 58, inciso II, da Lei 8.443/1992 c/c o art. 268 do Regimento Interno do TCU, fixando-lhe o prazo de quinze dias, a contar da notificação, para que comprove, perante o Tribunal (art. 214, III, alínea "a", do Regimento Interno do TCU) , o recolhimento da dívida aos cofres do Tesouro Nacional, atualizada monetariamente desde a data do acórdão proferido por este Tribunal até a data do efetivo recolhimento, se paga após o vencimento, na forma da legislação em vigor;
	autorizar, desde logo, a cobrança judicial das dívidas, caso não atendidas as notificações, na forma do disposto no art. 28, inciso II, da Lei 8.443/1992;
autorizar também, desde logo, se requerido, com fundamento no art. 26, da Lei 8.443, de 1992, c/c o art. 217, §§ 1º e 2º do Regimento Interno do TCU, o parcelamento da (s) dívida (s) em até 36 parcelas, incidindo, sobre cada parcela, corrigida monetariamente, os correspondentes acréscimos legais, fixando-lhes o prazo de quinze dias, a contar do recebimento da notificação, para comprovar, perante o Tribunal, o recolhimento da primeira parcela, e de trinta dias, a contar da parcela anterior, para comprovar os recolhimentos das demais parcelas, devendo incidir, sobre cada valor mensal, atualizado monetariamente, os juros de mora devidos, no caso do débito, na forma prevista na legislação em vigor, alertando os responsáveis de que a falta de comprovação do recolhimento de qualquer parcela importará o vencimento antecipado do saldo devedor, nos termos do § 2º do art. 217 do Regimento Interno deste Tribunal; 
esclarecer ao responsável Francisco Donato Linhares de Araújo Filho (CPF XXX.680.863-XX) que, caso se demonstre, por via recursal, a correta aplicação dos recursos, mas não se justifique a omissão da prestação de contas, o débito poderá ser afastado, mas permanecerá a irregularidade das contas, dando-se ensejo à aplicação da multa prevista no art. 58, inciso I, da Lei 8.443/1992;
enviar cópia do Acórdão a ser prolatado à Procuradoria da República no Estado de PI, nos termos do § 3º do art. 16 da Lei 8.443/1992, c/c o § 7º do art. 209 do Regimento Interno do TCU, para adoção das medidas cabíveis; e
enviar cópia do Acórdão que vier a ser proferido à Caixa Econômica Federal (mandatária no (a) Secretaria Executiva do Ministério das Cidades (extinta) ) , ao Ministério do Desenvolvimento Regional e aos responsáveis, para ciência;
informar à Procuradoria da República no Estado de PI, à Caixa Econômica Federal (mandatária No (a) Secretaria Executiva do Ministério das Cidades (extinta) ) , ao Ministério do Desenvolvimento Regional e aos responsáveis que a presente deliberação, acompanhada do Relatório e do Voto que a fundamenta, está disponível para a consulta no endereço www.tcu.gov.br/acordaos, além de esclarecer que, caso requerido, o TCU poderá fornecer sem custos as correspondentes cópias, de forma impressa; e
informar à Procuradoria da República no Estado de PI que, nos termos do parágrafo único do art. 62 da Resolução TCU 259/2014, os procuradores e membros do Ministério Público credenciados nesta Corte podem acessar os presentes autos de forma eletrônica e automática, ressalvados apenas os casos de eventuais peças classificadas como sigilosas, as quais requerem solicitação formal.
2.	O Ministério Público de Contas, representado nos presentes autos pelo Procurador Sérgio Ricardo Costa Caribé, concordou que as alegações de defesa apresentadas não são suficientes para  elidir o débito nem descaracterizar a irregularidade que propiciou a instauração desta TCE, mas apresentou proposta de encaminhamento distinta, conforme transcrevo:
Trata-se de tomada de contas especial instaurada pela Caixa Econômica Federal em decorrência da ausência de prestação de contas do Contrato de Repasse CR.NR.0201907-01 (peça 25) , celebrado entre o então Ministério das Cidades e o Município de Uruçuí/PI, cujo objeto consistia em 2.769 m² de pavimentação de vias públicas. 
2. Após análise inicial, a unidade técnica promoveu a citação do Sr. Francisco Donato Linhares de Araújo Filho, prefeito do Município de Uruçuí/PI no período de 1º/1/2005 a 31/12/2009, pelo valor histórico de R$ 78.000,00, fundamentada na seguinte ocorrência (peças 63, p. 9-11; 68 e 70) :
não comprovação da boa e regular aplicação dos recursos federais repassados ao município de Uruçuí - PI, em face da omissão no dever de prestar contas dos valores transferidos no âmbito do contrato de repasse descrito como "Pavimentação de Vias Públicas - 2.769M2", no período de 29/12/2006 a 30/8/2018, cujo prazo se encerrou em 23/12/2018.
3. Na mesma oportunidade, a unidade instrutiva promoveu a audiência do Sr. Francisco Donato Linhares de Araújo Filho, prefeito de Uruçuí/PI no período de 1º/1/2017 a 31/12/2020, em razão da "não disponibilização das condições materiais mínimas e necessárias para que o seu sucessor pudesse apresentar a prestação de contas do Contrato de Repasse CR.NR.0201907- 01, cujo prazo encerrou-se em 23/12/2018" (peças 63, p. 9-11; 68 e 70) .
4. Também foi efetivada a audiência do Sr. Francisco Wagner Pires Coelho, prefeito do Município de Uruçuí/PI no período de 1º/1/2017 a 31/12/2020, em função do "não cumprimento do prazo originalmente estipulado para prestação de contas do contrato de repasse descrito como "Pavimentação de vias públicas - 2.769M2, cujo prazo encerrou-se em 23/12/2018" (peça 63, p. 10; 69 e 71) .
5. O Sr. Francisco Donato Linhares de Araújo Filho, em consequência, apresentou os elementos de defesa constantes da peça 74. Apesar de devidamente notificado, o Sr. Francisco Wagner Pires Coelho não apresentou razões de justificativa.
6. Preliminarmente, o Sr. Francisco Donato Linhares de Araújo Filho, embasando-se no conteúdo das Leis 9.8731999 e 9.874/1999, defende a ocorrência da "prescrição administrativa da pretensão de instauração de Tomada de Contas Especial", haja vista o transcurso de mais de cinco anos desde o prazo para recebimento dos recursos até sua citação (peça 74, p. 2-5) . 
7. Registro que, em diversas oportunidades, ao promover minuciosa e detida análise do tema, defendi que a prescrição da pretensão de ressarcimento ao erário deve seguir as regras estabelecidas no Código Civil atualmente vigente. Cito, como exemplo, os pareceres emitidos nos autos do TC Processo 000.012/2020-3, da relatoria do Ministro Vital do Rêgo; do TC Processo 036.485/2019-5, da relatoria do Ministro-Substituto Marcos Bemquerer Costa; do TC Processo 020.232/2017-9, da relatoria do Ministro-Substituto Weder de Oliveira; do TC Processo 031.091/2013-0, da relatoria do Ministro Benjamin Zymler; do TC  Processo 004.030/2017-6, da relatoria do Ministro-Substituto André Carvalho; do TC Processo 029.107/2019-9, da relatoria do Ministro Raimundo Carreiro; do TC  Processo 006.359/2019-1, da relatoria do Ministro Augusto Nardes; do TC Processo 017.162/2007-1, da relatoria do Ministro Aroldo Cedraz; do TC Processo 035.278/2015-3, da relatoria do Ministro-Substituto Augusto Sherman Cavalcanti; do TC Processo 000.071/2020-0, da relatoria do Ministro Jorge Oliveira; do TC Processo 027.487/2017-2, da relatoria do Ministro Walton Alencar Rodrigues; e do TC Processo 018.978/2012-6, da relatoria do Ministro Bruno Dantas.
8. Nos pareceres lançados nos referidos processos, sustentei que, em razão de seu caráter genérico e da ausência de normas específicas que disciplinem o assunto, o art. 205 do Código Civil - que constitui a regra geral de prescrição - deve incidir, a priori, em todas as situações para as quais a lei não tenha estabelecido prazo inferior. As normas de direito civil, notadamente as insertas na parte geral do Código Civil, por sua abrangência e estofo em sólidos princípios de direito, devem orientar a aplicação do Direito em todos os ramos, quando não conflitantes com matérias especificamente reguladas. Assim, na inexistência de norma específica para a hipótese, entendo que devem incidir as regras da Lei 10.406/2002.
9. Compreendo, ademais, que a regra do art. 205 do Código Civil, conquanto inespecífica, é perfeitamente compatível com as normas que, desde muito, regem o procedimento de controle externo. E, neste passo, para que não se afronte a harmonia e o caráter sistêmico de suas normas, o Código Civil também pode e deve servir de parâmetro para o regramento de outras questões, como, por exemplo, e no que couber: as causas de suspensão previstas nos arts. 198 e 200; as causas interruptivas do art. 202, incisos I e VI; o recomeço da contagem do prazo estabelecido no art. 202, parágrafo único; a prescrição intercorrente prevista no art. 202, parágrafo único; os efeitos da interrupção efetuada contra devedor solidário, ex vi do art. 204, § 1º, in fine; o prazo geral de dez anos previsto no art. 205; e o dever de guarda de documentos de que trata o art. 1.194.
10. Ciente de que a egrégia Corte de Contas da União continua a adotar a tese da imprescritibilidade da pretensão de ressarcimento (v.g. Acórdão 5236/2020-TCU-Plenário, 11.839/2020-TCU-2ª Câmara, 18/2021-TCU-1ª Câmara e 120/2021-TCU-Plenário) , peço vênias para ratificar  o posicionamento externado nos pareceres acima referenciados, de que o exame da ocorrência da prescrição da pretensão de ressarcimento aos cofres públicos - instrumentalizada nos processos de contas que tramitam no TCU - deve ter como parâmetro o prazo geral de prescrição indicado no art. 205 da Lei 10.406/2002, contado a partir da data de ocorrência da irregularidade que deu origem ao débito, em consonância com o art. 189 da mesma lei.
11. Isso posto, passo ao exame da ocorrência da prescrição da pretensão de ressarcimento no caso concreto. Considerando que as regras aplicáveis à prescrição da pretensão punitiva, nos termos do Acórdão 1441/2016-TCU-Plenário, são as mesmas que ora proponho para a análise da prescrição da pretensão de ressarcimento ao erário; considerando que, in casu, as irregularidades que ensejaram a aplicação de sanção são as mesmas que deram causa à condenação em débito, assim como são as mesmas as causas interruptivas e demais variáveis; entendo cabível a análise em conjunto da ocorrência da prescrição para ambas pretensões.
12. Tendo tais balizas como parâmetro para o exame da matéria, concluo pela consumação da prescrição das pretensões punitiva e de ressarcimento ao erário especificamente em relação ao Sr. Francisco Donato Linhares de Araújo Filho. Como o mandato desse responsável se esgotou em 31/12/2009, o prazo prescricional de dez anos se consumou sem que fosse interrompido pelo ato que determinou sua citação, expedido em 22/3/2021 (peça 65) . 
13. Por conseguinte, nos termos do art. 212 do RI/TCU, as contas do Sr. Francisco Donato Linhares de Araújo Filho devem ser arquivadas, sem julgamento de mérito. Não obstante, caso o Tribunal de Contas da União, numa análise perfunctória e não exauriente, entenda que as irregularidades guardam correspondência com quaisquer condutas tipificadas na Lei 8.429/1992, deve promover o encaminhamento do acórdão que vier a ser proferido ao Ministério Público Federal, para que adote as medidas que entender cabíveis.
14. Antes do exame dos argumentos relativos ao mérito, devo esclarecer que os recursos federais foram creditados na conta específica do ajuste em duas oportunidades (17/12/2007 e 17/4/2008) , ou seja, a totalidade dos recursos foi repassada durante a gestão do Sr. Francisco Donato Linhares de Araújo Filho, que iniciou em 1º/1/2005 e findou em 31/12/2009. Como o ajuste vigeu entre 29/12/2006 e 30/8/2018, sua execução alcançou as gestões dos ex-prefeitos Valdir Soares da Costa (gestão 2009-2012) , Débora Renata Coelho de Araújo (gestão 2013-2016) e Francisco Wagner Pires Coelho (gestão 2017-2020) .
15. Todos os mencionados ex-prefeitos de Uruçuí/PI figuram como responsáveis nas presentes contas, uma vez que esse foi o entendimento da Caixa Econômica Federal (Caixa) e da Controladoria-Geral da União (CGU) no que diz respeito à imputação de responsabilidade pela ausência de prestação de contas (peças 52-56) . A Secex-TCE, todavia, em sua análise inicial, concluiu que os Srs. Valdir Soares da Costa e Debora Renata Coelho de Araújo deviam ser excluídos do polo passivo destas contas. Isso porque, no seu entendimento, não existiam evidências de que esses gestores municipais tivessem participado das irregularidades verificadas (peça 63, p. 6) . Dessa forma, a unidade técnica não efetivou citações ou audiências desses gestores municipais. 
16. A meu ver, mostrou-se acertado o posicionamento da unidade instrutiva no que diz respeito à não responsabilização dos ex-prefeitos Valdir Soares da Costa e Debora Renata Coelho de Araújo. Embora a vigência do ajuste tenha adentrado suas gestões e, possivelmente, alguns serviços tenham sido realizados nesse período, os extratos bancários e as tabelas de conciliações bancárias (peças 39-42) mostram que não utilizaram recursos do contrato de repasse, o que significa dizer que os recursos foram totalmente utilizados na gestão do Sr. Francisco Donato Linhares de Araújo Filho. O saldo da avença foi restituído à Conta Única do Tesouro Nacional em 28/5/2018, durante a gestão do Sr. Francisco Wagner Pires Coelho, (peça 41, p. 2) .
17. No que concerne ao Sr. Francisco Wagner Pires Coelho, como o prazo para apresentação das contas se encerrou durante sua gestão e não há elementos que indiquem que, ao menos, tomou alguma medida favorável à apresentação da prestação de contas ou no sentido da restituição dos valores devidos aos cofres públicos, entendo que remanesce caracterizada sua responsabilidade. 
18. Em sua peça de defesa, o Sr. Francisco Donato Linhares de Araújo Filho alegou que as obras foram executadas, mas, por razões alheias à sua vontade, as contas não foram prestadas. Afirma que não foi notificado da ocorrência dessa impropriedade e que cabia ao setor contábil da prefeitura apresentar as contas. Sustenta, também, que não agiu com dolo e que, como o objeto do ajuste foi executado, a sanção seria desproporcional. 
19. Ainda que tivesse sido demonstrada a plena execução do objeto do ajuste, fato é que a ausência da prestação de contas impossibilita aos órgãos de controle avaliarem se os serviços foram efetivamente suportados pelos recursos do contrato de repasse. Dessa forma, in casu, não restou comprovado o vínculo entre os recursos do Contrato de Repasse CR.NR.0201907-01 e as despesas incorridas para a execução das obras de pavimentação. 
20. O responsável não logrou demonstrar que tenha deixado ao seu sucessor os documentos necessários à elaboração das contas, de modo que lhe recai responsabilidade pela ausência da prestação de contas. Não merece acolhimento o argumento de que a sanção sugerida é desproporcional, visto que, provavelmente, faz referência ao valor pelo qual foi citado. Isso porque a condenação em débito, diferentemente da aplicação de multa, não representa sanção, mas sim uma tentativa de recomposição do prejuízo causado ao erário. 
21. Diversamente do alegado nos elementos de defesa, a Caixa cobrou do responsável a apresentação da prestação de contas em 8/11/2018 (peças 6 e 7) , antes mesmo de encerrado o prazo para cumprimento dessa obrigação (23/12/2018) . 
22. Desse modo, as alegações de defesa e razões de justificativa aduzidas pelo Sr. Francisco Donato Linhares de Araújo Filho, embora sejam aceitáveis no que diz respeito à ocorrência de prescrição, não elidem o débito e não descaracterizam a irregularidade que propiciou a instauração desta TCE.   
23. Ante o exposto, este membro do Ministério Público de Contas junto ao TCU manifesta-se no sentido de que:
a) sejam rejeitadas parcialmente as alegações de defesa e as razões de justificativa apresentadas pelo Sr. Francisco Donato Linhares de Araújo Filho;
b) seja arquivado o presente processo, sem julgamento do mérito, nos termos do art. 212 do Regimento Interno do TCU (RI/TCU) , em relação ao Sr. Francisco Donato Linhares de Araújo Filho; e
c) sejam implementadas as proposições apresentadas nos subitens "a", "c", "f" a "i" e "k" a "n" do item 48 da instrução técnica (peça 76, p. 14-16) .
É o relatório.

Ivan Lopes de Araujo Filho (OAB/PI 14.249), Marcus Vinicius Santos Spindola Rodrigues (OAB/PI 12.276), Wildson de Almeida Oliveira Sousa (OAB/PI 5.845) e outros.

Procurador Sergio Ricardo Costa Caribé.

TOMADA DE CONTAS ESPECIAL. CONTRATO DE REPASSE. OMISSÃO NO DEVER DE PRESTAR CONTAS. IRREGULARIDADE DAS CONTAS, CONDENAÇÃO EM DÉBITO E APLICAÇÃO DE MULTA.

TOMADA DE CONTAS ESPECIAL (TCE)

Secretaria de Controle Externo de Tomada de Contas Especial (SecexTCE).

A Caixa Econômica Federal instaurou a presente tomada de contas especial em desfavor de Francisco Wagner Pires Coelho e Francisco Donato Linhares de Araújo Filho, em razão de omissão no dever de prestar contas do Contrato de Repasse CR.NR.0201907-01, registro Siafi 583662, firmado entre o Ministério das Cidades e município de Uruçuí/PI, que tinha por objeto a "pavimentação de vias públicas urbanas - 2.796m2", na modalidade implantação ou melhoria de infraestrutura urbana.
2. O referido contrato de repasse foi firmado no valor de R$ 100.882,47, sendo R$ 97.500,00 à conta do concedente e R$ 3.382,47 referentes à contrapartida do convenente, com vigência de 29/12/2006 a 30/8/2018, e prazo para apresentação da prestação de contas em 23/12/2018. Os repasses efetivos da União totalizaram R$ 78.000,00.
3. O tomador de contas (Relatório TCE 14/2019 - peça 53) concluiu pelo dano ao erário no valor integral repassado, imputando a responsabilidade aos prefeitos com gestão durante a vigência do acordo: Debora Renata Coelho de Araujo (gestão de 1/1/2013 a 31/12/2016) , Francisco Wagner Pires Coelho (gestão de 1/1/2017 a 31/12/2020) , Valdir Soares da Costa (gestão de 1/1/2009 a 30/12/2012) e Francisco Donato Linhares de Araújo Filho (gestão de 1/1/2005 a 31/12/2009) .
4. Durante a fase interna, apesar da regular notificação dos responsáveis para saneamento dos autos, apresentação de defesa ou recolhimento do débito, não houve a apresentação de documentos ou justificativas, nem o recolhimento aos cofres públicos da importância impugnada.
5. Em concordância com o relatório do tomador de contas, a Controladoria-Geral da União emitiu o Relatório de Auditoria 987/2019 (peça 54) . No mesmo sentido, o certificado de auditoria e o parecer do dirigente do órgão de controle interno concluíram pela irregularidade das presentes contas (peças 55 e 56) , com ciência do Ministro de Estado da pasta acerca das conclusões para encaminhamento do processo ao TCU (peça 57) .
6. No âmbito deste Tribunal, verificou-se que Debora Renata Coelho de Araujo e Valdir Soares da Costa deveriam ter suas reponsabilidades excluídas neste processo. Embora a vigência do ajuste tenha adentrado suas gestões, os extratos bancários e as tabelas de conciliações bancárias (peças 39-42) indicam que não utilizaram recursos do contrato de repasse. Os recursos foram totalmente utilizados na gestão do Sr. Francisco Donato Linhares de Araújo Filho e o saldo da avença foi restituído ao Tesouro Nacional em 28/5/2018, durante a gestão do Sr. Francisco Wagner Pires Coelho (peça 41) .
7. Nesse contexto, realizou-se a regular citação do Sr. Francisco Donato Linhares de Araújo Filho, prefeito de Uruçuí/PI no período de 1º/1/2005 a 31/12/2009, no valor histórico de R$ 78.000,00, pela não comprovação da boa e regular aplicação dos recursos federais repassados ao município de Uruçuí/PI, em face da omissão no dever de prestar contas dos valores transferidos no âmbito do contrato de repasse descrito como "Pavimentação de Vias Públicas - 2.769 m2", no período de 29/12/2006 a 30/8/2018, cujo prazo se encerrou em 23/12/2018. Também foi promovida sua audiência em razão da "não disponibilização das condições materiais mínimas e necessárias para que o seu sucessor pudesse apresentar a prestação de contas" do referido Contrato de Repasse (peças 68 e 70) . 
8. Na mesma oportunidade, foi efetivada a audiência do Sr. Francisco Wagner Pires Coelho, prefeito de Uruçuí/PI no período de 1º/1/2017 a 31/12/2020, em função do "não cumprimento do prazo originalmente estipulado para prestação de contas do contrato de repasse descrito como "Pavimentação de vias públicas - 2.769 m2, cujo prazo encerrou-se em 23/12/2018" (peças 69 e 71) . 
9. O Sr. Francisco Donato Linhares de Araújo Filho apresentou suas alegações de defesa (peça 74) , enquanto o Sr. Francisco Wagner Pires Coelho permaneceu silente em relação à audiência expedida. 
10. Preliminarmente, o Sr. Francisco Donato Linhares de Araújo Filho defende a ocorrência da "prescrição administrativa da pretensão de instauração de Tomada de Contas Especial", com fundamento no art. 23 da Lei 8.429/1992, diante do transcurso de mais de cinco anos desde o prazo para recebimento dos recursos até sua citação (peça 74) .
11. Quanto ao mérito, em síntese, o responsável alega que as impropriedades verificadas se referem a falhas de caráter formal, as obras foram executadas e a omissão na prestação de contas deuse por motivos alheios à sua vontade. Ainda afirma que não foi notificado da ocorrência dessa impropriedade e que cabia ao setor contábil da prefeitura apresentar as contas. Ressalta que não agiu com dolo e que, como o objeto do ajuste foi executado, a sanção seria desproporcional. 
12. No exame das alegações de defesa apresentadas, a SecexTCE se posicionou pela sua rejeição, com manutenção da responsabilização do ex-prefeito. Entendeu que, em virtude da ausência dos elementos comprobatórios das despesas efetivamente realizadas em favor dos objetivos conveniados (notas fiscais, recibos, extratos bancários etc.) , há impossibilidade do estabelecimento do necessário nexo de causalidade entre as receitas e as despesas do convênio. 
13. Quanto à alegação sobre a prescrição, a unidade instrutora, após enumerar diversos eventos processuais que teriam o condão de interromper a prescrição da ação punitiva desta Corte no entender do Supremo Tribunal Federal no RE 636.886, concluiu que não teria ocorrido a prescrição da pretensão sancionatória e ressarcitória a cargo do TCU neste caso concreto, conforme transcrito no relatório precedente.
14. Em sua manifestação, o Ministério Público junto ao TCU, representado nos presentes autos pelo Procurador Sérgio Ricardo Costa Caribé, divergiu do encaminhamento proposto pela unidade técnica (peça 79) . Entendeu que as alegações de defesa e razões de justificativa aduzidas pelo Sr. Francisco Donato Linhares de Araújo Filho não elidem o débito e não descaracterizam a irregularidade que propiciou a instauração desta TCE, embora sejam aceitáveis no que diz respeito à ocorrência de prescrição.
15. Feito esse resumo, passo a decidir. 
16. Manifesto minha concordância com a proposta de encaminhamento da unidade técnica, razão pela qual acolho em minhas razões de decidir os argumentos por ela expendidos.
17. Não vejo como acatar as alegações de defesa apresentadas pelo Sr. Francisco Donato Linhares de Araújo Filho. É certo que verifiquei, nos presentes autos, o Relatório de visita técnica in loco (peça 29) , de 29/10/2011, que indica que teria sido executado 89% da pavimentação das ruas, e o Relatório de Acompanhamento de Empreendimento (peça 38) , de 26/3/2015, em que há indicação de metas físicas atingidas com alterações aprovadas e obras executadas. Ambos os documentos foram elaborados pela Caixa.
18. Entretanto, é farta jurisprudência nesta Corte que adverte que a execução de objeto de convênio, desacompanhada da prestação de contas, não é suficiente para se formar juízo acerca do nexo de causalidade que demonstre que dito objeto tenha sido, de fato, realizado com a utilização dos valores repassados em função do ajuste pactuado. Nesse sentido, os Acórdão 5795/2011-TCU-Segunda Câmara, 717/2008-TCU-2ª  Câmara e 126/2008-TCU-2ª  Câmara, entre outros. 
19. Não é possível reconhecer o nexo de causalidade entre os recursos transferidos e a execução do objeto quando a documentação da prestação de contas não demonstra, de forma inequívoca, que os recursos transferidos ao município foram efetivamente utilizados na execução do objeto pactuado. Neste caso concreto, a presença de extratos bancários desacompanhados de outros elementos comprobatórios das despesas efetivamente realizadas em favor dos objetivos acordados, como notas fiscais ou recibos, impede a demonstração da correta aplicação dos recursos federais e do nexo de causalidade entre os recursos transferidos e a obra executada.
20. Além disso, da mesma forma que o responsável não apresentou a prestação de contas, não logrou demonstrar que tenha deixado ao seu sucessor os documentos necessários à elaboração das contas, de modo que lhe recai responsabilidade pela ausência da prestação de contas e suas razões de justificativa também não podem ser aceitas. 
21. Conforme peças 6 e 7, o Sr. Francisco Donato Linhares de Araújo Filho foi notificado pela Caixa sobre o descumprimento do prazo para prestação de contas, com aviso de recebimento em 8/11/2018, momento anterior ao prazo final para a referida prestação (23/12/2018) .
22. Quanto à prescrição, tenho posicionamento diverso do exposto pelo Ministério Público de Contas, de modo a privilegiar, por ora, a jurisprudência do TCU que se consolidou pela imprescritibilidade e prescritibilidade decenal, respectivamente, das pretensões de ressarcimento e punitiva, na atuação desta Corte. Assim tenho agido reiteradamente, contando com a aprovação do Colegiado, como mostram os recentes Acórdãos 11.259, 11.289, 11.461 e 11.480, de 2021, da 1ª Câmara.
23. De fato, não me parece razoável trazer para dentro da apuração feita pelo TCU o entendimento fixado pelo STF no RE 636.886/AL, visto que, ao que tudo indica, é específico para o processamento judicial da fase de cumprimento do acórdão condenatório produzido pela Corte de Contas, pois aquele recurso constitucional foi manejado em ação de execução. Aliás, o prazo prescricional lá decidido para o ajuizamento da cobrança do título foi o quinquenal da Lei 6.830/1980, próprio da execução fiscal, e não o da Lei 9.873/1999.
24. Por outro lado, embora seja verdade que existem decisões do STF admitindo a aplicação da Lei 9.873/1999 no estabelecimento do prazo de prescrição tanto da pretensão punitiva quanto ressarcitória exercida pelo TCU, elas foram proferidas em mandados de segurança, sem força vinculante geral e definitiva.
25. Ademais, na falta de uma lei particular, o prazo prescricional que venha a ser eventualmente determinado ao TCU por nova jurisprudência, seja daqui mesmo ou de órgão judicial, provavelmente será modulado para que surta efeitos apenas para os casos futuros, tal como sustentado pelo Ministro Alexandre de Moraes, do STF, no seu voto como Relator do mencionado RE 636.886/AL, quando propôs que a prescrição quinquenal da execução seja aplicada "apenas aos processos ajuizados posteriormente à presente decisão."
26. Enfim, pelos vários motivos delineados, discordo da ocorrência de qualquer tipo de prescrição no caso ora examinado.
27. Em relação ao Sr. Francisco Wagner Pires Coelho, aplico-lhe os efeitos da revelia previstos no art. 12, § 3º, da Lei 8.443/1992. A revelia do responsável não impede o seguimento do feito. Ao não apresentar sua defesa, deixou de produzir prova da regular aplicação dos recursos sob sua responsabilidade, em afronta às normas que lhes impõem a obrigação legal de, sempre que demandado pelos órgãos de controle, trazer os documentos que demonstrem a correta utilização das verbas públicas, a teor do que dispõe o art. 93 do Decreto-Lei 200/67 e art. 70, parágrafo único, da CF/1988.
28. Não seria demais mencionar que os efeitos da revelia de responsável no âmbito desta Corte diferem daqueles emprestados a esse mesmo instituto pelo Código de Processo Civil. No âmbito civil, o silêncio do responsável gera a presunção de veracidade dos fatos a ele imputados, de sorte que sua inércia opera contra sua defesa. Nesta Corte, a não apresentação de defesa pelo responsável apenas não inviabiliza a normal tramitação do processo, que deve seguir seu fluxo ordinário de apuração. Por conseguinte, a conduta irregular do responsável deve estar caracterizada para que haja a sua condenação.
29. Como o prazo para apresentação das contas se encerrou durante gestão do Sr. Francisco Wagner Pires Coelho e não há elementos que indiquem que, ao menos, tomou alguma medida favorável à apresentação da prestação de contas ou no sentido da restituição dos valores devidos aos cofres públicos, remanesce caracterizada sua responsabilidade.
30. Logo, as contas dos Francisco Wagner Pires Coelho e Francisco Donato Linhares de Araújo Filho, na condição de ex-prefeitos e Uruçuí/PI devem ser julgadas irregulares, com imputação do débito e aplicação multa prevista no art. 57 da Lei 8.443/1992 ao primeiro, e a aplicação da multa do art. 58, inciso II, da mesma Lei ao segundo.
31. No tocante aos responsáveis Debora Renata Coelho de Araujo e Valdir Soares da Costa, anuo à proposta de exclusão de suas reponsabilidades neste processo, já que não participaram da gestão de recursos do contrato de repasse em questão.
	Ante o exposto, voto para que o Tribunal de Contas da União aprove a proposta acórdão que submeto a este Colegiado.
TCU, Sala das Sessões, em tagDataSessao.
Ministro VITAL DO RÊGO 
Relator